【裁判字號】    95,重訴,25
【裁判日期】    950811
【裁判案由】    損害賠償
【裁判全文】
臺灣士林地方法院民事判決              95年度重訴字第25號
原      告  甲○○
            己○○
            乙○
            丙○
            丁○
共      同
訴訟代理人  徐克銘律師
複  代理人  洪大植律師
被      告  戊○○
                      （現於臺灣台北監獄執行中）
上列當事人間損害賠償事件，由刑事庭移送前來，本院於中華民
國95年7 月21日言詞辯論終結，判決如下：
    主  文
一被告應給付原告甲○○新台幣玖拾陸萬元，及自民國九十四年
  十一月二十四日起至清償日止，按年息百分之五計算之利息。
二被告應自民國一百零三年十一月六日起，按月給付原告甲○○
  壹仟肆佰陸拾陸元至原告甲○○死亡之日止。
三被告應給付原告己○○新台幣壹佰伍拾捌萬元，及自民國九十
  四年十一月二十四日起至清償日止，按年息百分之五計算之利
  息。
四被告應給付原告乙○新台幣玖拾陸萬元，及自民國九十四年十
  一月二十四日起至清償日止，按年息百分之五計算之利息。
五被告應給付原告丙○新台幣玖拾陸萬元，及自民國九十四年十
  一月二十四日起至清償日止，按年息百分之五計算之利息。
六被告應給付原告丁○新台幣玖拾陸萬元，及自民國九十四年十
  一月二十四日起至清償日止，按年息百分之五計算之利息。
六原告其餘之訴駁回。
七訴訟費用由被告負擔百分之四十、原告甲○○負擔百分之八、
  原告乙○負擔百分之十一、原告丙○負擔百分之十三、原告丁○負擔百分之十五，餘由原告己○○負擔。
八本判決第一項、第二項於原告甲○○以新台幣參拾貳萬元為被
  告供擔保後，得假執行。本判決第三項於原告己○○以新台幣
  伍拾貳萬柒仟元為被告供擔保，得假執行。本判決第四項、第
  五項、第六項於原告乙○、丙○、丁○各以新台幣參拾貳萬元
  為被告供擔保後，得假執行。
九原告其餘假執行之聲請駁回。
    事實及理由
甲、程序方面：
    按「訴狀送達後，原告不得將原訴變更或追加他訴，但有下
    列情形之一者，不在此限：三擴張或減縮應受判決事項之聲
    明者。」，民事訴訟法第255 條第1 項第3 款定有明文。查
    原告甲○○起訴時之訴之聲明第二項係請求被告應自民國94
    年9 月起於每月一日給付新台幣（下同）13,745元至原告甲○○死亡日止。嗣被告甲○○於95年2 月14日具狀表示將上
    開按月請求之金額變更為2,749 元，核其變更顯係減縮應受
    判決事項之聲明，揆諸前開法條規定，自應予准許。
乙、實體方面：
一、原告五人起訴主張：被告於94年間居住在台北縣汐止市○○○街附近已廢棄之社區巡守隊鐵皮屋內，訴外人朱坤萬（下
    稱被害人）則在該址附近擺設豬肉攤，於94年8 月31日清晨
    5 時許，被告酒後返回鐵皮屋睡覺時，因認被害人在屋前與
    訴外人陳漢朝聊天之內容看不起被告，復加上之後些許爭執
    ，被告竟於同日5 時20分至30分許，持水果刀一把，自台北
    縣汐止市○○○街7 巷及23巷至民族六街23巷與民族六街之
    交叉路口，欲自背後刺殺被害人，惟尚未刺殺前，為被害人
    發現，被害人因被告持刀前來，乃持磨刀棒與被告發生打鬥
    ，嗣被告於打鬥中，將由右手虎口朝前正握持刀，改為同手
    虎口朝後反握，朝被害人之眼部刺殺一刀，之後又伺機往被
    害人胸部刺殺一刀，造成被害人左心室後壁遭穿刺、左上肺
    葉遭劃穿，受有左心室破裂、心包膜填塞及左側血胸併氣胸
    等傷害而不支倒地。訴外人鄧謙倉見狀將被害人送內湖三軍
    總醫院醫治，經手術搶救，被害人仍因前揭左胸創傷引發之
    心因性休克、低容積性休克而死亡。被告涉及之殺人犯行，
    ，經台灣士林地方法院檢察署檢察官以94年度偵字第9076號
    起訴書將被告以殺人罪提起公訴，本院以94年度重訴字第19
    號刑事判決判處被告有期徒刑12年，嗣經檢察官提起上訴，
    台灣高等法院以95年度上訴字第248 號刑事判決改判被告有
    期徒刑14年確定。原告己○○為被害人之配偶、原告乙○、
    丙○、丁○為被害人之子，原告甲○○為被害人之母。(1)原
    告己○○因被害人受傷後之診治而支出醫藥費23,326元，因
    被害人死亡而支出殯葬費237,000 元，依民法第192 條第1
    項請求被告賠償。(2)原告甲○○住於宜蘭，其子女除朱坤萬
    外，尚有四人，均已成年，依內政部92年家庭收支調查報告
    ，宜蘭地區人民平均每月生活花費為13,745元，原告甲○○
    每月可受被害人扶養之金額為2,749 元，依民法第192 條第
    2 項請求被告按月給付。(3)原告乙○、丙○、丁○均住在台
    北市，依內政部92年家庭收支調查報告，台北市平均每年生
    活花費為188,774 元，原告乙○、丙○、丁○三人至年滿20
    歲，分別尚有2.6 年、4.5 年、5.9 年，可一次請求扶養費
    之金額分別為471,180 元、782,468 元、996,726 元，分別
    依民法第192 條第2 項請求被告給付。(4)被告之行為造成被
    害人之死亡，原告等人因此分別受有非財產上之損害，原告
    甲○○、乙○、丙○、丁○則分別請求被告賠償2,000,000
    元，原告己○○則請求被告賠償3,000,000 元等語。並聲明
    ：
  (一)被告應給付原告甲○○2,000,000 元，及自起訴狀繕本送達
    翌日起至清償日止，按年息百分之五計算之利息（下稱法定
    遲延利息）。
  (二)被告應自94年9 月起於每月1 日給付原告甲○○2,749 元至
    原告甲○○死亡日止。
  (三)被告應給付原告己○○3,260,326 元及法定遲延利息
  (四)被告應給付原告乙○2,471,180 元及法定遲延利息。
  (五)被告應給付原告乙○2,782,468 元及法定遲延利息。
  (六)被告應給付原告丁○2,996,726 元及法定遲延利息。
  (七)均願供擔保，請准宣告假執行。
二、被告則以：對於刑事判決事實沒有意見，目前在服刑，無任
    何財產，對於原告所請求之金額認為太多，無力負擔等語。
    並聲明：駁回原告之訴。
三、兩造不爭執之事實：
  (一)被告於94年8 月31日清晨5 時20分至30分許，持水果刀刺殺
    被害人以致死亡，所涉及之殺人犯行，業據本院以94年度重
    訴字第19號刑事判決判處有期徒刑12年，嗣經檢察官上訴，
    台灣高等法院以95年度上訴字第248 號刑事判決改判有期徒
    刑14年確定。
  (二)原告甲○○為被害人之母，己○○為被害人之妻，乙○、丙○、丁○等三人為被害人之子。
  (三)原證2之醫藥費用收據、原證3之殯葬費用收據。
  (四)原證5宜蘭地區人民平均每月生活花費計算表。
  (五)原證9台北市人民平均每年生活花費計算表。
  (六)台灣士林地方法院檢察署犯罪被害人補償審議委員會94年度
    補審字第21、22、23、24、25號決定書（下稱系爭決定書）
    。
四、整理兩造之爭點：
  (一)被害人對於死亡之結果，是否與有過失？
  (二)原告5人依侵權行為之規定得向被告請求之數額若干？
五、得心證之理由：
  (一)關於被害人發生死亡結果之經過，業據目擊證人陳漢朝於檢
    察官偵訊中結證：「‧‧我在第一次勸離朱坤萬並且跟他講
    很久後，我看到鄧謙倉正在卸貨，我就去跟鄧謙倉聊朱坤萬
    予戊○○發生衝突的事，沒想到，朱坤萬又拿磨刀棒衝向巡
    守隊的位子要找戊○○理論，而當時戊○○在巡守隊內，我
    看到之後就趕到朱坤萬的攤位旁去阻止他。另外，我看到戊○○從民族六街23巷巷口轉出來時，朱坤萬同時也發現，並
    朝戊○○衝過去，然後雙方一個拿水果刀，一個拿磨刀棒打
    起來」等語（見94年10月25日訊問筆錄第2 頁，附於台灣士
    林地方法院檢察署94年度偵字第9076號偵查卷第57頁）以及
    目擊證人鄧謙倉證述：「陳漢朝勸死者（即朱坤萬）不要跟
    戊○○二次，之後第三次死者與被告就真的打起來‧‧」等
    語（見同上筆錄第4 頁，同上偵查卷第59頁），足認當時被
    害人係持磨刀棒與持水果刀之被告發生打鬥，而在打鬥互毆
    之過程中，遭被告以水果刀刺殺而致死亡，則被害人當時與
    被告打鬥互毆之行為亦屬造成被害人最後死亡之原因之一，
    此亦為刑事審判及台灣士林地方法院檢察署犯罪被害人補償
    審議委員會所肯認（見本院94年度重訴字第19號刑事判決第
    5 頁、台灣高等法院以95年度上訴字第248 號刑事判決理由
    五第9 行至11行、系爭決定書第2 頁、第8 頁）。雖原告五
    人於本院開庭時另辯稱因被告有持刀在身之習慣，且當時亦
    持刀在手，被害人為自衛始持磨刀棒，並非主動與被告互毆
    云云。惟按正當防衛必須對於現在不法之侵害始得為之，如
    侵害業已過去或尚未到來，即無正當防衛可言。至彼此互毆
    ，又必以一方初無傷人之行為，因排除對方不法之侵害而加
    以還擊，始得以正當防衛論，如侵害已過去後之報復行為，
    與無從分別何方為不法侵害之互毆行為，均不得主張正當防
    衛。因此，仍應認定被害人對於自己死亡結果之發生確實與
    有過失。
  (二)按「不法侵害他人致死者，對於支出醫療及增加生活上需要
    之費用或殯葬費之人，亦應負損害賠償責任。被害人對於第
    三人負有法定扶養義務者，加害人對於該第三人亦應負損害
    賠償責任」、「不法侵害他人致死者，被害人之父、母、子
    、女及配偶，雖非財產上之損害，亦得請求賠償相當之金額
    」，民法第第192 條第1 項、第2 項、第194 條分別定有明
    文。經查，被害人確實係遭被告持刀刺殺而死亡，已如前述
    ，則原告五人自得分別依上開規定請求被告賠償損害。茲就
    原告五人請求被告賠償之各項金額，應否准許，分述如下：
  一醫療費用部分：原告己○○主張為被害人受傷後支出診治之
    醫藥費，其中23,026元（22290+736） 部分，業據其提出被
    告所不爭執之三軍總醫院收據2 紙（均影本）為佐，則原告
    己○○自得依民法第192 條第1 項之規定，請求被告如數賠
    償。至於原告己○○另主張支出之300 元，依所提出之收費
    單係記載為證明費，該證明費應屬原告為實現損害賠償債權
    或其他事項所支出之費用，尚非因被告之侵權行為所必要之
    支出，故原告此部份之請求，自無理由。
  二殯葬費部分：原告己○○主張因被害人死亡而支出殯葬費23
    7,000 元之事實，業據其提出估價單、基隆市立殯葬管理所
    使用規費收據各1 紙、統一發票2 紙（均影本）為證，且為
    被告所不爭執，本院認喪葬之儀式，本在追思死者並慰生者
    ，何項目係屬必要，本因死者及家屬之宗教及各地風俗習慣
    而有不同，本件原告己○○為被害人辦理之前開喪葬支出，
    合計僅237,000 元，依目前社會一般辦理喪葬情形，並參酌
    被害人之身分，並無不相當之處，且其金額亦屬合理，其儀
    式程序或項目之必要，本應尊重死者家屬之決定，本院認無
    逐項審酌之必要，因此，原告己○○自得依民法第192 條第
    1項之規定，請求被告賠償上開殯葬費。
  三扶養費部分：
  (1)按「直系血親間互負扶養之義務」、「負扶養義務者有數人
    時，同係直系尊親屬或直系卑親屬者，以親等近者為先；負
    扶養義務者有數人，而其親等同一時，應各依其經濟能力，
    分擔義務」、「因負擔扶養義務而不能維持自己生活者，免
    除其義務。」民法第1114條第1 款、第1115條第2 項、第3
    項、第118 條本文，分別定有明文。查原告乙○、丙○、丁○均為被害人與原告己○○所生之子，被害人及原告己○○
    依上開法條規定對其等均負有扶養義務，而原告己○○迄今
    仍未舉證證明如因負擔原告乙○、丙○、丁○之扶養義務而
    有不能維持自己生活之情形，則依上開法條規定，仍不能免
    除其扶養義務。次查，原告乙○為77年4 月16日出生、丙○
    為79年2 月18日出生、丁○為80年8 月3 日生，原告三人均
    住於台北市，於被害人死亡時即94年8 月31日，分別為17歲
    、15歲、14歲，則至其等20歲成年止，可分別請求扶養之期
    間為2 年7 個月又16日、4 年5 個月又18日、5 年11月又3
    日。而原告乙○、丁○於本件訴訟中各請求2.6 年、5.9 年
    之扶養期間，自有理由，而原告丙○於本件訴訟請求4.5 年
    之扶養期間，其超過上開得請求之期間即4.47年【4+（5+18
    /31）/12，小數點下三位四捨五入】之部分即無理由。至於
    原告乙○、丙○、丁○三人雖主張以台北市人民平均每年生
    活花費計算表所載平均每人每年支出188,774 元作為每年扶
    養費為計算標準，然並未舉出該計算表確實屬於個人受扶養
    必要費用支出之任何證據，則原告三人以此作為扶養費之計
    算標準，缺乏客觀依據，本院認若以個人綜合所得稅之扶養
    親屬寬減額74,000元作為每年計算扶養原告乙○、丙○、丁○費用之客觀基準，並以扶養義務人為2 人（即被害人及原
    告己○○）平均分擔，再以年別5%複式霍夫曼計算法（第一
    年不扣除中間利息）方式計算，應可作為一次領取扶養費之
    適當方式。則原告乙○依民法第192 條第2 項之規定，得請
    求被告給付之扶養費為92,420元，計算式為:[74000*1.0000
    0000 (此為應受扶養2 年之霍夫曼係數)+74000*0.6*(2.000
    00000-0.00000000)]除以2(受扶養人數)=92420 （小數點以
    下四捨五入，下同）；原告丙○得請求被告給付之扶養費為
    152,540 元，計算式為:[74000*3.00000000( 此為應受扶養
    4 年之霍夫曼係數)+74000* 0.47*(4.00000000-0.00000000
    )] 除 以2(受扶養人數)=152540 ； 原告丁○得請求被告給
    付之扶養費為195,522 元，計算式為:[74000*4.000000 00(
    此為應受扶養5 年之霍夫曼係數)+74000*0.9*(5.00000000-
    0.00000000)]除以2(受扶養人數)=195522 。
  (2)原告甲○○為12年9 月15日出生，住於宜蘭，其子女除被害
    人外，尚有四人。原告甲○○於被害人死亡時即94年8 月31
    日，為81歲，已高於原告所提出之93年台灣地區女性平均餘
    命79.42 年，則原告甲○○請求被告自被害人死亡之日後，
    即94年9 月1 日起，於每月1 日賠償扶養費至原告甲○○死
    亡之日止，自有理由。至於原告雖主張以宜蘭地區人民平均
    每月生活花費計算表所載平均每人每月支出13,745元，除以
    5 計算被告按月應賠償扶養費之基準，然原告甲○○亦未舉
    出上開計算表確實屬於個人受扶養必要費用支出之任何證據
    ，則原告甲○○以此作為扶養費之計算標準，也缺乏客觀依
    據，本院認若以個人綜合所得稅之扶養親屬寬減額每年110,
    000 元作為每月計算扶養費之客觀基準，並以扶養義務人為
    5 人（即被害人及原告甲○○之其餘四名子女）平均分擔，
    則原告甲○○依民法第192 條第2 項之規定，請求被告按月
    給付1,833 元（110000/5/12）之扶養費，應屬適當。
  四非財產上損害即精神慰撫金：本院斟酌被告僅為細故口角，
    竟持水果刀刺殺被害人，造成被害人眼部、胸部、左心室後
    壁遭穿刺、左上肺葉遭劃穿，受有左心室破裂、心包膜填塞
    及左側血胸併氣胸等傷害，之後雖經送醫手術搶救，仍因前
    揭左胸創傷引發之心因性休克、低容積性休克而死亡。被害
    人死亡時為43歲，正值壯年，原告甲○○遭喪子之慟，原告
    乙○、丙○、丁○突遭喪父之悲及原告己○○突受喪偶守寡
    之哀，均係悲痛逾恆，精神上至感痛苦，並審酌被告為國中
    肄業、無業、無財產狀況、被害人於死亡前月入約100,000
    元，及兩造之身分、地位、經濟能力、家庭狀況，以及被告
    犯罪後態度等一切情狀，認原告甲○○、乙○、丙○、丁○
    依民法第194 條之規定，分別請求1,200,000 元之慰撫金及
    原告己○○請求1,800,000 元之慰撫金，應屬適當。
五、綜上所述，原告己○○依民法第192 條第1 項、第194 條之
    規定，得請求被告賠償醫療費23,026元、殯葬費237,000 元
    、非財產上損害即精神慰撫金1,800,000 元；原告甲○○、
    乙○、丙○、丁○依民法第192 條第2 項、第194 條之規定
    分別得請求被告賠償之數額為，原告甲○○得請求被告自94
    年9 月1 日起，按月於每月1 日賠償1,833 元之扶養費至原
    告甲○○死亡之日止及非財產上損害即精神慰撫金1,200,00
    0 元；原告乙○得請求扶養費92,420元、非財產上損害即精
    神慰撫金1,200,000 元；原告丙○得請求扶養費152,540 元
    、非財產上損害即精神慰撫金1,200,000 元；原告丁○得請
    求扶養費為195,522 元、非財產上損害即精神慰撫金1,200,
    000 元。按「損害之發生或擴大，被害人與有過失者，法院
    得減輕賠償金額，或免除之。」民法第217 條第1 項定有明
    文。上開規定之目的，在謀求加害人與被害人間之公平，故
    在裁判上法院得以職權減輕或免除之。查被害人對於自己死
    亡結果之發生確實與有過失，已如前述。而原告等人為被害
    人之配偶、子女及母親，均因被害人之死亡而有所請求，且
    被害人復與有過失，依衡平之原則，原告亦應與被害人負擔
    相同之過失責任。本院審酌兩造所提之資料及所調閱之刑事
    卷證資料後，認兩造過失之程度，被害人（即原告等人）應
    負百分之二十之過失責任，被告應負百分之八十之過失責任
    較屬適當，依前揭說明，被告自得減輕百分之二十之賠償金
    額。因此原告己○○，得請求被告賠償醫療費為18,421元（
    23026*0.8） 、殯葬費189,600 元（237000*0.8）、非財產
    上損害即精神慰撫金1,440,000 元（0000000*0.8） ；原告
    甲○○得請求被告自94年9 月1 日起，按月賠償之金額為1,
    466 元（1833*0.8）之扶養費至原告甲○○死亡之日止，及
    非財產上損害即精神慰撫金960,000 元（0000000*0.8） ；
    原告乙○得請求扶養費73,936元（92420*0.8） 、非財產上
    損害即精神慰撫金960,000 元（0000000*0.8） ；原告丙○
    得請求扶養費122,032 元（152540*0.8）、非財產上損害即
    精神慰撫金960,000 元（0000000*0.8） ；原告丁○得請求
    扶養費為156,418 元（195522*0.8）、非財產上損害即精神
    慰撫金960,000 元（0000000*0.8） 。次按犯罪被害人保護
    法第12條第1 項規定：「國家於支付犯罪被害補償金後，於
    補償金額範圍內，對犯罪行為人或依法應負賠償責任之人有
    求償權」，亦即自國家獲得犯罪被害補償金之同時，其對於
    依法應負賠償責任之人之損害賠償請求權即依上開規定移轉
    予國家，因此原告上開得請求之金額均應扣除各項已領取之
    補償金後，如有剩餘方得再向被告請求賠償。(1)原告己○○
    就上開醫藥費支出已獲得台灣地方法院檢察署犯罪被害人補
    償審議委員會補償之金額為18,421元（23026*4/5 ，見系爭
    決定書第4 、8 頁可以算出），原告己○○上開得請求被告
    賠償醫療費18,421元既已獲得補償，自不得再向被告請求賠
    償。另原告己○○就上開殯葬費之支出亦已獲得補償49,600
    元（62000*4/5 ，見系爭決定書第4 、5 、8 頁），原告己○○僅能再向被告請求賠償140,000 元（000000-00000）之
    殯葬費。再加上得請求被告賠償之非財產上損害即精神慰撫
    金1,440,000 元，合計原告己○○得向被告請求賠償1,580,
    000 元（140000+0000000）及自起訴狀繕本送達翌日（即94
    年11月24日）起至清償日止，按年息百分之五計算之利息。
    (2)原告甲○○就扶養費已獲得犯罪被害人補償審議委員會補
    償依個人綜合所得稅之扶養親屬寬減額每年110,000 元之五
    分之一又五分之四計算扶養費之金額（見系爭決定書第8 頁
    ），原告甲○○所獲得補償之期間為9.18年，上開補償金之
    計算，係以一次全部給付，核算按月給付之金額亦為1,466
    元（110000/5 /12=1833 ，1833*4/5），則原告甲○○得再
    請求被告償扶養費之期間，應自94年9 月1 日起再加計9.18
    年，亦即9 年又66日【0.18年換算為日數約為66日（365*0.
    18）】，因此原告甲○○得再請求被告按月賠償扶養費之期
    間，應自103 年11月6 日起，按月給付1,466 元至原告甲○○死亡之日止。另請求被告賠償非財產上損害即精神慰撫金
    960,000 元，及自起訴狀繕本送達翌日（即94年11月24日）
    起至清償日止，按年息百分之五計算之利息。(3)原告乙○、
    丙○、丁○就扶養費亦分別獲得補償84,700元（105875*4/5
    ）、135,106 元（168882*4/5）、158,786 元（198482*4/5
    ），（以上見系爭決定書第6 頁至第9 頁），因原告三人所
    領取之補償均超過原告三人於上開得請求扶養費之數額，則
    原告乙○、丙○、丁○自不得再向被告請求賠償扶養費。因
    此原告乙○、丙○、丁○僅能分別向被告請求賠償非財產上
    損害即精神慰撫金960,000 元，及均自起訴狀繕本送達翌日
    （即94年11月24日）起至清償日止，按年息百分之五計算之
    利息。原告五人逾此部分之請求，則均無理由，應予駁回。
六、原告陳明願供擔保，聲請宣告假執行，就原告勝訴部分，經
    核並無不合，爰酌定相當之擔保金額准許之。至原告敗訴部
    分，其假執行之聲請，因訴之駁回已失所附麗，應併駁回之
    。
七、本件為判決之基礎已臻明確，兩造其餘主張、陳述並所提證
    據，經審酌後，認與本件判決之結果不生影響，爰不再一一
    論述，附此敘明。
八、據上論結，本件原告之訴為一部有理由，一部無理由，依民
    事訴訟法第79條、第390 條第2 項，判決如主文。
中    華    民    國    95    年    8     月    11    日
                  民事第二庭  法  官  林政佑
以上正本證明與原本無異。
如對本判決上訴須於判決送達後20日內向本院提出上訴狀。
中    華    民    國    95    年    8     月    15    日
                              書記官  楊錫芬


司法院資訊處製作；財團法人民間司法改革基金會備份。
